---
title: "projeto_principal"
output: pdf_document
---

##1: Carregar os pacotes que serão utilizados

```{r}
if(!require(readr)) install.packages("readr")
library(readr)

if(!require(dplyr)) install.packages("dplyr")
library(dplyr)

if(!require(stringr)) install.packages("stringr")
library(stringr)

if(!require(summarytools)) install.packages("summarytools")
library(summarytools)

if(!require(car)) install.packages("car")
library(car)

if(!require(knitr)) install.packages("knitr")
library(knitr)

if(!require(kableExtra)) install.packages("kableExtra")
library(kableExtra)

```

##2: Ler a base de dados

```{r}

obitos <- read_delim(
  "C:/Users/r00942042/Downloads/Bioestatística-20260416T000533Z-3-001/Bioestatística/obitos-Anonimizados-2912-utf8.csv",
  delim = ";",
  col_names = FALSE,
  locale = locale(encoding = "UTF-8"),
  trim_ws = TRUE
)

head(obitos)

```

##3: Eliminar colunas completamente vazias

```{r}

obitos_adaptado <- obitos[, colSums(!is.na(obitos)) > 0]

head(obitos_adaptado)

```

##4: Criar a variável idade numérica

```{r}

obitos_adaptado <- obitos_adaptado %>%
  mutate(
    idade = as.numeric(str_extract(X2, "\\d+"))
  )

head(obitos_adaptado)

```

##5: Criar a variável comorbidade

```{r}

obitos_adaptado <- obitos_adaptado %>%
  mutate(
    comorbidade = case_when(
      is.na(X6) ~ NA_character_,
      toupper(trimws(X6)) == "SEM COMORBIDADE" ~ "Não",
      TRUE ~ "Sim"
    )
  )

head(obitos_adaptado)

```

##6: Criar a variável gênero

```{r}

obitos_adaptado <- obitos_adaptado %>%
  mutate(
    genero = case_when(
      toupper(trimws(X1)) %in% c("M", "MASCULINO") ~ "Masculino",
      toupper(trimws(X1)) %in% c("F", "FEMININO") ~ "Feminino",
      TRUE ~ as.character(X1)
    )
  )

head(obitos_adaptado)
```

##7: Criar a variável faixa etária

```{r}
obitos_adaptado <- obitos_adaptado %>%
  mutate(
    faixa_etaria = cut(
      idade,
      breaks = c(0, 20, 40, 60, 80, 120),
      labels = c("0-20", "21-40", "41-60", "61-80", "80+"),
      include.lowest = TRUE,
      right = TRUE
    )
  )

head(obitos_adaptado)
```

#3: Eliminar Colunas Completamente vazias
```{r}
# Aqui eliminamos colunas em que todos os valores são NA
obitos_adaptado <- obitos[, colSums(!is.na(obitos)) > 0]

# Visualização
head(obitos_adaptado)

```

#4: Criar a variável idade numérica

```{r}
# A coluna X2 contém a idade em formato textual
# A função str_extract() extrai apenas os dígitos
obitos_adaptado <- obitos_adaptado %>%
  mutate(
    idade = as.numeric(str_extract(X2, "\\d+"))
  )

head(obitos_adaptado)
```
#5: Criar a variável comorbidade

```{r}
# A coluna X6 contém a informação sobre comorbidades
# Vamos criar uma variável categórica com duas classes:
# "Não" para SEM COMORBIDADE
# "Sim" para qualquer outra descrição preenchida
obitos_adaptado <- obitos_adaptado %>%
  mutate(
    comorbidade = case_when(
      is.na(X6) ~ NA_character_,
      toupper(trimws(X6)) == "SEM COMORBIDADE" ~ "Não",
      TRUE ~ "Sim"
    )
  )

head(obitos_adaptado)
```

#6: Tabela de frequência do sexo biológico
#6.1:Frequência absoluta
```{r}
freq_sexo_biologico_abs <- table(obitos_adaptado$X1, useNA = "no")
freq_sexo_biologico_abs
```
#6.2: Total de Observações
```{r}
total_sexo_biológico <- sum(freq_sexo_biologico_abs)
total_sexo_biológico

```
#6.3: Frequencia Relativa 

```{r}
freq_sexo_biologico_rel <- (freq_sexo_biologico_abs / total_sexo_biológico) * 100
freq_sexo_biologico_rel
```

#6.4: Tabela Sexo Biologico Final 

```{r}
tabela_sexo_biologico <- cbind(
  Sexo_biologico = names(freq_sexo_biologico_abs),
  Frequencia_Absoluta = as.vector(freq_sexo_biologico_abs),
  Frequencia_Relativa = round(as.vector(freq_sexo_biologico_rel), 2)
)

print(tabela_sexo_biologico)


## Tabela 2 – Distribuição de Comorbidades por Sexo Biológico

# Base sem valores ausentes nas variáveis de interesse
dados_obitos_na <- obitos_adaptado %>%
  filter(!is.na(genero), !is.na(comorbidade))

# Frequências absolutas
tab_abs <- table(dados_tabela2$genero, dados_obitos_na$comorbidade)

# Proporções por linha
tab_prop <- prop.table(tab_abs, margin = 1) * 100

# Totais por linha
totais_linha <- rowSums(tab_abs)

# Total geral
total_geral <- sum(tab_abs)

# Montagem da tabela final
tabela2 <- data.frame(
  `Sexo Biológico` = rownames(tab_abs),
  `Comorbidade (Não)` = paste0(
    tab_abs[, "Não"], " – ",
    format(round(tab_prop[, "Não"], 1), decimal.mark = ","), "%"
  ),
  `Comorbidade (Sim)` = paste0(
    tab_abs[, "Sim"], " – ",
    format(round(tab_prop[, "Sim"], 1), decimal.mark = ","), "%"
  ),
  `Total` = paste0(totais_linha, " – 100%"),
  check.names = FALSE
)

# Linha total
linha_total <- data.frame(
  `Sexo Biológico` = "Total",
  `Comorbidade (Não)` = paste0(
    sum(tab_abs[, "Não"]), " – ",
    format(round(sum(tab_abs[, "Não"]) / total_geral * 100, 1), decimal.mark = ","), "%"
  ),
  `Comorbidade (Sim)` = paste0(
    sum(tab_abs[, "Sim"]), " – ",
    format(round(sum(tab_abs[, "Sim"]) / total_geral * 100, 1), decimal.mark = ","), "%"
  ),
  `Total` = paste0(total_geral, " – 100%"),
  check.names = FALSE
)

tabela2 <- rbind(tabela2, linha_total)

kable(
  tabela2,
  caption = "Distribuição de Comorbidades por Sexo Biológico",
  align = c("l", "c", "c", "c"),
  booktabs = TRUE
)

tabela2

```
#10.6: Boxplot 
```{r}

boxplot(idade ~ comorbidade, data = obitos_adaptado,
        main = "Idade por Presenca de Comorbidade",
        xlab = "Comorbidade",
        ylab = "Idade (anos)",
        col = c("lightgreen", "orange"))

```

#9: Gráficos 
#9.1: Pizza para comorbidades
```{r}

freq_comorb_abs <- table(obitos_adaptado$comorbidade, useNA = "no")

pie(freq_comorb_abs,
    labels = paste(names(freq_comorb_abs),
                   round((freq_comorb_abs / sum(freq_comorb_abs)) * 100, 2), "%"),
    main = "Distribuição Percentual de Óbitos por Comorbidades",
    col = c("lightblue", "lightgreen"))

```

#9.2:Pizza para sexo biológjico 
```{r}
freq_sexo_biologico_abs <- table(obitos_adaptado$X1, useNA = "no")

pie(freq_sexo_biologico_abs,
    labels = paste(names(freq_sexo_biologico_abs),
                   round((freq_sexo_biologico_abs / sum(freq_sexo_biologico_abs)) * 100, 2), "%"),
    main = "Distribuição Percentual de Óbitos por Sexo Biológico",
    col = c("lightblue", "lightgreen"))
```
```{r}
# Figura 6 – Distribuição de comorbidades dentro do gênero por faixa
library(ggplot2)

df <- as.data.frame(table(obitos_adaptado$X1,
                          obitos_adaptado$faixa_etaria,
                          obitos_adaptado$comorbidade))

ggplot(df, aes(x = Var2, y = Var1, fill = Freq)) +
  geom_tile() +
  facet_wrap(~Var3) +
  labs(x = "Faixa etária", y = "Sexo",
       title = "Distribuição de comorbidades")
```

