---
title: "projeto_principal"
output: pdf_document
---


# 1. Tratamento dos dados

## 1.1 Carregar os pacotes

```{r pacotes}
if(!require(readr)) install.packages("readr")
library(readr)

if(!require(dplyr)) install.packages("dplyr")
library(dplyr)

if(!require(stringr)) install.packages("stringr")
library(stringr)

if(!require(summarytools)) install.packages("summarytools")
library(summarytools)

if(!require(car)) install.packages("car")
library(car)

if(!require(knitr)) install.packages("knitr")
library(knitr)

if(!require(kableExtra)) install.packages("kableExtra")
library(kableExtra)

if(!require(tidyr)) install.packages("tidyr")
library(tidyr)

if(!require(ggplot2)) install.packages("ggplot2")
library(ggplot2)
```

## 1.2 Ler a base de dados

```{r leitura-base}
obitos <- read_delim(
  "C:/Users/r00942042/Downloads/Bioestatística-20260416T000533Z-3-001/Bioestatística/obitos-Anonimizados-2912-utf8.csv",
  delim = ";",
  col_names = FALSE,
  locale = locale(encoding = "UTF-8"),
  trim_ws = TRUE
)

head(obitos)
```

## 1.3 Eliminar colunas completamente vazias

```{r colunas-vazias}
obitos_adaptado <- obitos[, colSums(!is.na(obitos)) > 0]
head(obitos_adaptado)
```

## 1.4 Criar a variável idade numérica

```{r criar-idade}
obitos_adaptado <- obitos_adaptado %>%
  mutate(
    idade = as.numeric(str_extract(X2, "\\d+"))
  )

head(obitos_adaptado)
```

## 1.5 Criar a variável comorbidade

```{r criar-comorbidade}
obitos_adaptado <- obitos_adaptado %>%
  mutate(
    comorbidade = case_when(
      is.na(X6) ~ NA_character_,
      toupper(trimws(X6)) == "SEM COMORBIDADE" ~ "Não",
      TRUE ~ "Sim"
    )
  )

head(obitos_adaptado)
```

## 1.6 Criar a variável gênero

```{r criar-genero}
obitos_adaptado <- obitos_adaptado %>%
  mutate(
    genero = case_when(
      toupper(trimws(X1)) %in% c("M", "MASCULINO") ~ "Masculino",
      toupper(trimws(X1)) %in% c("F", "FEMININO") ~ "Feminino",
      TRUE ~ as.character(X1)
    )
  )

head(obitos_adaptado)
```

## 1.7 Criar a variável faixa etária

```{r criar-faixa-etaria}
obitos_adaptado <- obitos_adaptado %>%
  mutate(
    faixa_etaria = cut(
      idade,
      breaks = c(0, 20, 40, 60, 80, 120),
      labels = c("0-20", "21-40", "41-60", "61-80", "80+"),
      include.lowest = TRUE,
      right = TRUE
    )
  )

head(obitos_adaptado)
```

## 1.8 Base analítica sem valores ausentes nas principais variáveis

```{r base-analitica}
obitos_validos <- obitos_adaptado %>%
  filter(!is.na(idade), !is.na(genero), !is.na(comorbidade), !is.na(faixa_etaria))

nrow(obitos_validos)
```

# 2. Letalidade
#valor retirado do arquivo Dados gerais no site https://www.saude.ma.gov.br/boletins-covid-19/

```{r letalidade}
total_obitos <- 11032
total_casos  <- 487988

letalidade <- (total_obitos / total_casos) * 100
letalidade

cat("Letalidade = (", format(total_obitos, big.mark = "."), "/", format(total_casos, big.mark = "."), ") × 100\n", sep = "")
cat("Letalidade =", round(letalidade, 2), "%\n")
```

# 3. Tabela de frequência da variável comorbidade

```{r frequencia-comorbidade}


# removendo os dados vazios da tabela 
obitos_adaptado_sem_na <- obitos_adaptado %>%
  filter(!is.na(X1), !is.na(comorbidade))


ctable(x = obitos_adaptado_sem_na$X1,
       y = obitos_adaptado_sem_na$comorbidade,
       prop = "r",
       headings = FALSE,
       report.nas = FALSE)
```


# 4. Frequência do sexo biológico

```{r frequencia-sexo}
freq_sexo_abs <- table(obitos_adaptado$genero, useNA = "no")
freq_sexo_rel <- prop.table(freq_sexo_abs) * 100

tabela_sexo <- data.frame(
  `Sexo Biológico` = names(freq_sexo_abs),
  `Frequência Absoluta` = as.vector(freq_sexo_abs),
  `Frequência Relativa` = round(as.vector(freq_sexo_rel), 2),
  check.names = FALSE
)

kable(
  tabela_sexo,
  caption = "Frequência do sexo biológico",
  format = "latex",
  booktabs = FALSE,
  align = c("l", "c", "c")
) %>%
  kable_styling(latex_options = c("hold_position"))
```

# 5. Comorbidade vs. Sexo Biológico

## 5.1 Composição do grupo no total

```{r comp-total-sexo-comorb}
dados_genero_comorb <- obitos_adaptado %>%
  filter(!is.na(genero), !is.na(comorbidade))

tabela_gc <- table(dados_genero_comorb$genero, dados_genero_comorb$comorbidade)
total_gc <- sum(tabela_gc)
prop_total_gc <- prop.table(tabela_gc) * 100

tabela_gc_total <- data.frame(
  `Sexo Biológico / Comorbidade` = rownames(tabela_gc),
  `Não` = paste0(tabela_gc[, "Não"], " - ", format(round(prop_total_gc[, "Não"], 1), decimal.mark = ","), "%"),
  `Sim` = paste0(tabela_gc[, "Sim"], " - ", format(round(prop_total_gc[, "Sim"], 1), decimal.mark = ","), "%"),
  `Total` = paste0(rowSums(tabela_gc), " - ", format(round(rowSums(tabela_gc) / total_gc * 100, 1), decimal.mark = ","), "%"),
  check.names = FALSE
)

tabela_gc_total <- rbind(
  tabela_gc_total,
  data.frame(
    `Sexo Biológico / Comorbidade` = "Total",
    `Não` = paste0(sum(tabela_gc[, "Não"]), " - ", format(round(sum(tabela_gc[, "Não"]) / total_gc * 100, 1), decimal.mark = ","), "%"),
    `Sim` = paste0(sum(tabela_gc[, "Sim"]), " - ", format(round(sum(tabela_gc[, "Sim"]) / total_gc * 100, 1), decimal.mark = ","), "%"),
    `Total` = paste0(total_gc, " - 100%"),
    check.names = FALSE
  )
)

kable(
  tabela_gc_total,
  caption = "Comorbidade vs Sexo Biológico — composição do grupo no total",
  format = "latex",
  booktabs = FALSE,
  align = c("l", "c", "c", "c")
) %>%
  kable_styling(latex_options = c("hold_position"))
```

## 5.2 Comparação entre grupos dentro de cada sexo

```{r comp-linha-sexo-comorb}
prop_linha_gc <- prop.table(tabela_gc, margin = 1) * 100

tabela_gc_linha <- data.frame(
  `Sexo Biológico / Comorbidade` = rownames(tabela_gc),
  `Não` = paste0(tabela_gc[, "Não"], " - ", format(round(prop_linha_gc[, "Não"], 1), decimal.mark = ","), "%"),
  `Sim` = paste0(tabela_gc[, "Sim"], " - ", format(round(prop_linha_gc[, "Sim"], 1), decimal.mark = ","), "%"),
  `Total` = paste0(rowSums(tabela_gc), " - 100%"),
  check.names = FALSE
)

tabela_gc_linha <- rbind(
  tabela_gc_linha,
  data.frame(
    `Sexo Biológico / Comorbidade` = "Total",
    `Não` = paste0(sum(tabela_gc[, "Não"]), " - ", format(round(sum(tabela_gc[, "Não"]) / total_gc * 100, 1), decimal.mark = ","), "%"),
    `Sim` = paste0(sum(tabela_gc[, "Sim"]), " - ", format(round(sum(tabela_gc[, "Sim"]) / total_gc * 100, 1), decimal.mark = ","), "%"),
    `Total` = paste0(total_gc, " - 100%"),
    check.names = FALSE
  )
)

kable(
  tabela_gc_linha,
  caption = "Comorbidade vs Sexo Biológico — comparação entre grupos",
  format = "latex",
  booktabs = FALSE,
  align = c("l", "c", "c", "c")
) %>%
  kable_styling(latex_options = c("hold_position"))
```

## 5.3 Testes estatísticos — comorbidade vs sexo biológico

```{r testes-sexo-comorb}
qui_genero_comorb <- chisq.test(tabela_gc)
qui_genero_comorb

prop_genero_comorb <- prop.test(tabela_gc)
prop_genero_comorb
```

# 6. Medidas de tendência central e de dispersão para a idade

```{r resumo-idade}
media_idade   <- mean(obitos_adaptado$idade, na.rm = TRUE)
mediana_idade <- median(obitos_adaptado$idade, na.rm = TRUE)
dp_idade      <- sd(obitos_adaptado$idade, na.rm = TRUE)

cat("Média da idade =", round(media_idade, 2), "anos\n")
cat("Mediana da idade =", round(mediana_idade, 2), "anos\n")
cat("Desvio padrão da idade =", round(dp_idade, 2), "anos\n")
```

```{r histogramas-boxplot-idade, fig.height=4.5}
par(mfrow = c(1, 2))

hist(
  obitos_adaptado$idade,
  breaks = 20,
  main = "Histograma da idade",
  xlab = "Idade (anos)",
  ylab = "Frequência",
  col = "lightblue",
  border = "black"
)

boxplot(
  idade ~ comorbidade,
  data = obitos_adaptado,
  main = "Idade por presença de comorbidade",
  xlab = "Comorbidade",
  ylab = "Idade (anos)",
  col = c("lightgreen", "orange")
)

par(mfrow = c(1, 1))
```

# 7. Correlação entre Idade e Comorbidade

## 7.1 Teste de normalidade de Shapiro-Wilk

```{r shapiro-idade}
idade_sem_na <- na.omit(obitos_adaptado$idade)

cat("Número de observações válidas de idade:", length(idade_sem_na), "\n")

set.seed(123)

if (length(idade_sem_na) > 5000) {
  cat("A amostra possui mais de 5000 observações. Será usada uma amostra aleatória de 5000 casos para o teste de Shapiro-Wilk.\n")
  idade_shapiro <- sample(idade_sem_na, 5000)
} else {
  idade_shapiro <- idade_sem_na
}

teste_shapiro <- shapiro.test(idade_shapiro)
teste_shapiro
```

```{r visualizacao-normalidade}
qqnorm(
  idade_sem_na,
  main = "Avaliação da normalidade da variável idade",
  xlab = "Quantis teóricos",
  ylab = "Quantis observados"
)
qqline(idade_sem_na, col = "red")
```

## 7.2 Associação entre faixa etária e comorbidade

```{r qui-faixa-comorb}
tabela_fc <- table(obitos_adaptado$faixa_etaria, obitos_adaptado$comorbidade)
chisq_faixa_comorb <- chisq.test(tabela_fc)
chisq_faixa_comorb

prop.table(tabela_fc, margin = 1)
```

# 8. Faixa Etária e Sexo Biológico

## 8.1 ANOVA de um fator para comparar idade entre os sexos

```{r anova-sexo}
anova_sexo <- aov(idade ~ genero, data = obitos_adaptado)
summary(anova_sexo)
```

## 8.2 Normalidade dos resíduos da ANOVA

```{r normalidade-residuos-anova}
residuos_anova_sexo <- na.omit(residuals(anova_sexo))

set.seed(123)

if (length(residuos_anova_sexo) > 5000) {
  residuos_shapiro <- sample(residuos_anova_sexo, 5000)
} else {
  residuos_shapiro <- residuos_anova_sexo
}

shapiro.test(residuos_shapiro)
```

## 8.3 Homogeneidade de variâncias

```{r homogeneidade-sexo}
var.test(idade ~ genero, data = obitos_adaptado)
```

## 8.4 Médias de idade por sexo

```{r medias-sexo}
tapply(obitos_adaptado$idade, obitos_adaptado$genero, mean, na.rm = TRUE)
```

## 8.5 Histogramas de idade por sexo

```{r histogramas-sexo, fig.height=4.5}
par(mfrow = c(1, 2))

hist(
  obitos_adaptado$idade[obitos_adaptado$genero == "Feminino"],
  main = "Histograma de óbitos por idade - Feminino",
  xlab = "Idade (anos)",
  ylab = "Frequência",
  col = "lightblue",
  border = "black"
)

hist(
  obitos_adaptado$idade[obitos_adaptado$genero == "Masculino"],
  main = "Histograma de óbitos por idade - Masculino",
  xlab = "Idade (anos)",
  ylab = "Frequência",
  col = "lightpink",
  border = "black"
)

par(mfrow = c(1, 1))
```

# 9. Faixa Etária, Sexo Biológico e Comorbidade

## 9.1 Tabela de distribuição conjunta

```{r tabela-3-variaveis}
dados_tabela3 <- obitos_adaptado %>%
  filter(!is.na(genero), !is.na(comorbidade), !is.na(faixa_etaria))

total_geral_t3 <- nrow(dados_tabela3)

tabela3_base <- dados_tabela3 %>%
  count(genero, comorbidade, faixa_etaria) %>%
  complete(genero, comorbidade, faixa_etaria, fill = list(n = 0)) %>%
  mutate(
    percentual = round((n / total_geral_t3) * 100, 2),
    valor = paste0(
      n, " - ",
      format(percentual, decimal.mark = ",", nsmall = 2),
      "%"
    )
  ) %>%
  select(genero, comorbidade, faixa_etaria, valor) %>%
  pivot_wider(names_from = faixa_etaria, values_from = valor) %>%
  arrange(genero, comorbidade)

kable(
  tabela3_base,
  caption = "Distribuição por faixa etária, sexo biológico e comorbidade",
  format = "pipe",
  booktabs = FALSE,
  align = c("l", "l", "c", "c", "c", "c", "c")
) %>%
  kable_styling(latex_options = c("hold_position"))
```

## 9.2 Proporções por faixa etária

```{r proporcoes-3-variaveis}
freq_table <- table(
  Sexo = obitos_adaptado$genero,
  Comorbidade = obitos_adaptado$comorbidade,
  Faixa_Idade = obitos_adaptado$faixa_etaria
)

prop.table(freq_table, margin = 3)
```

## 9.3 ANOVA de dois fatores (sexo e comorbidade)

```{r anova-2fatores}
anova_2fatores <- aov(idade ~ genero * comorbidade, data = obitos_adaptado)
summary(anova_2fatores)
```

## 9.4 Visualização gráfica da distribuição de comorbidades dentro do gênero por faixa etária

```{r heatmap-comorbidade-genero-faixa, fig.height=5.5}
heatmap_dados <- dados_tabela3 %>%
  count(genero, comorbidade, faixa_etaria)

ggplot(heatmap_dados, aes(x = faixa_etaria, y = genero, fill = n)) +
  geom_tile() +
  facet_wrap(~ comorbidade) +
  labs(
    title = "Distribuição de comorbidades dentro do gênero por faixa etária",
    x = "Faixa etária",
    y = "Sexo",
    fill = "Freq"
  ) +
  theme_minimal()
```


